【裁判字號】    89,破抗,1
【裁判日期】    900117
【裁判案由】    塗銷破產登記
【裁判全文】
臺灣高等法院臺南分院民事裁定  八十九年度破抗字第一號  ｊ
      抗  告  人  乙  ○  ○
      抗  告  人  甲  ○  ○
      抗  告  人  丁  ○  ○
      兼 代 理人  丙  ○  ○.
右抗告人因聲請塗銷破產登記事件，對於中華民國八十九年八月三十一日臺灣臺南地
方法院裁定（八十八年度聲字第九○號）提起抗告，本院裁定如左：
      主      文
抗告駁回。
抗告程序費用由抗告人負擔。
      理      由
一、本件抗告人於原法院之聲請意旨略以：抗告人之被繼承人即先父蔡昌達（原名蔡
    松根，民國八十年十一月二十六日死亡）於四十六年十月九日經原法院以四十六
    年破字第九號民事裁定宣告破產（下稱系爭破產事件），並囑該管地政事務所對
    於蔡昌達所有台南市○○區○○段一六七之四地號（重劃前為同區○○○段二二
    地號、同段二二之一地號、同段二二之二地號、同段二二之三地號、同段二二之
    四地號、同段二二之五地號及同區○○○段八八地號、同段八八之一地號、同段
    八八之二地號、同段八八之三地號、同段八八之四地號、同段八八之五地號）土
    地所有權應有部分五萬八千七百六十九分之四萬七千二百六十六（下稱系爭土地
    ），為破產登記。然上開破產債務已於五十二年十月二十三日由破產人蔡昌達之
    兄弟蔡日昇、蔡榮陽、蔡境能、蔡明仁四人由蔡日昇代表與破產管理人段盛振達
    成破產和解，並由破產管理人依法將和解債務分配完畢，聲請臺灣台南地方法院
    裁定破產終結在案。惟蔡昌達不知法律，並未聲請塗銷系爭土地之破產登記，爰
    請求准予塗銷上開破產登記云云。
二、本件抗告意旨略以：
（一）緣抗告人之被繼承人即先父蔡昌達（原名蔡松根，民國八十年十一月二十六日
      死亡）於四十六年十月九日經台灣台南地方法院以四十六年破字第九號民事裁
      定宣告破產（下稱系爭破產事件），並以（）綏函民宇第二二七五五號函囑
      該管地政事務所對於蔡昌達所有台南市○○區○○段一六七之四地號（重劃前
      為同區○○○段二二地號、同段二二之一地號、同段二二之二地號、同段二二
      之三地號、同段二二之四地號、同段二二之五地號及同區○○○段八八地號、
      同段八八之一地號、同段八八之二地號、同段八八之三地號、同段八八之四地
      號、同段八八之五地號）土地所有權應有部分五萬八千七百六十九分之四萬七
      千二百六十六（下稱系爭土地），為破產登記並登記選任破產管理人為會計師
      段盛振。然上開破產債務已於五十二年十月二十三日由破產人蔡昌達之兄弟蔡
      日昇、蔡榮陽、蔡境能、蔡明仁推派代表人蔡日昇代表破產人蔡昌達與破產管
      理人段盛振達成破產和解，破產管理人依法應已將和解債務分配完畢並聲請台
      灣台南地方法院裁定破產終結。惟蔡昌達長久以來並不知迄今未塗銷系爭土地
      之破產登記，迄抗告人等欲辦理繼承登記始發覺上情，爰聲請准予塗銷系爭土
      地之破產登記，惟原審法院未予詳究，逕予裁定駁回，殊有未洽。
（二）核原裁定駁回之理由略以：「．．．系爭破產事件之相關案卷資料，因已逾最
      長保存期限而經本院依法銷毀．．．故本件已無從以調閱案卷之方式查考系爭
      破產程序進行至何等程度，．．．故依本院現有之資料而言，對於系爭破產事
      件，僅可推知系爭破產程序因裁定准予宣告破產而開始破產程序，至於破產程
      序進行至何等程度，實無從查知．．．以及「抗告人等並未能提出載明系爭破
      產程序終結之任何裁定書」云云，遽以駁回本件聲請，難謂適當。
    (一)按破產程序經法院裁定宣告而開始，破產程序之終結，復須經法院為破產終結
      之裁定而結束，揆諸破產法第六十三條、第一百四十六條之規定自明。又法院
      處理進行之案件未終結者，相關案卷資料應妥為保存，依法不得歸檔銷毀，故
      本件破產事件之相關案卷資料，在未終結前，因原裁定法院不當銷毀，致無從
      以調閱卷宗之方式查考系爭破產程序進行至何等程度，於法應依職權就其他現
      有尚存之証據詳查，以資救濟。惟原審法院遽認應由抗告人等舉証以明系爭破
      產程序已裁定終結，已有未合。
    (二)再者，抗告人等已盡舉証之能事而舉出「破產財團管理人段盛振」與「蔡日昇
      、蔡榮陽、蔡境能、蔡明仁四人之代表人蔡日昇」於五十二年十月二十三日所
      簽定之和解書（詳卷），以及証人蔡日昇於原裁定法院之証述，以証明破產財
      團已與破產債權人達成和解，分配和解債務完畢，依法破產財團管理人段盛振
      應聲請法院裁定破產終結。惟查原審法院卻以案卷銷毀無從查知及抗告人等未
      能提出載明系爭破產程序終結之任何裁定書、並「誤認上開四人為債權人」，
      而稱前開和解書所載縱係屬實，其效力亦不及於其他破產債權人林澤樑等九人
      ，難認系爭破產債權已經全部分配完結云云（見原裁定第三頁第三行至第五行
      ），顯然有誤。查：
      1.上開蔡日昇等四人並非債權人（原裁定誤認為債權人），而係破產人蔡昌達
        之兄弟，集資出面替破產人蔡昌達交付新台幣伍萬元與破產財團管理人段盛
        振，用以分配予債權人而達成和解，該和解書第五條載明係依據五十二年十
        月十九日之債權人會議決議進行和解，第四條載明破產管理人應即作成分配
        表聲請法院認可並分配完畢後，即聲請法院裁定破產終結，由該和解內容已
        足資証明系爭破產程序已因和解分配完畢，茲雖相關案卷資料因原審法院已
        銷毀，顯然足以推認本件破產程序應已由破產管理人分配完畢而聲請法院裁
        定終結。
      2.按破產管理人應以善良管理人之注意執行其職務，破產法第八十六條規定至
        明，縱或當時之破產管理人疏未向法院聲請裁定終結，依法不可歸責於抗告
        人，況破產財團管理人乃法院所選任，原審法院卻反而命抗告人查報補正，
        顯非適當（附件二）。再查，段盛振之相關資料亦經會計師公會銷毀而無從
        查知（應已死亡），有原裁定法院八十九年六月二十一日八十八南院鵬民丙
        聲字第九○號函可証（詳附件三），而迄今前揭土地仍登記為「破產管理人
        段盛振」，影響抗告人等之權益甚鉅。
      3.本件破產債權人等顯然已於五十二年依前揭和解書所載受分配完畢；退萬步
        言之，縱或債權人未受償，迄今已將近三十七年、請求權時效亦早已消滅，
        原裁定法院既可依職權選任破產財團管理人，並函囑地政機關登記之，依法
        原審法院應審酌上情，即破產財團管理人無從查考案卷資料己銷毀請
        求權時效消滅，並依証據法則參照現有証據，以上開和解書及証人蔡日昇之
        供述，從而依職權裁定准予塗銷系爭土地破產登記，並函囑地政機關塗銷，
        始為適當。
三、按「法院為破產宣告時，就破產人或破產財團有關之登記，應即通知該登記所，
    囑託為破產之登記」，破產法第六十六條訂有明文。因此破產登記須於破產程序
    開始後始得為之，破產登記應於破產程序終止後始得塗銷。
四、查系爭破產事件之相關案卷資料，因已逾最長保存期限而經原法院依法銷毀，此
    有臺灣臺南地方法院民事辦案進行簿節本之影本及司法院所屬法院文卷保存期限
    實施要點影本各一件附於原審卷可稽。依司法院暨所屬法院文卷保存期限實施要
    點第二條規定：民事訴訟卷宗保存期限如左：（一）關於人事或不動產之訴訟事
    件十五年。但死亡宣告事件卷宗永久保存。（二）前款以外訴訟事件十年。（三
    ）其他經裁判或不經裁判而終結者二年。（四）其起訴或開始程序之聲請因不合
    法而經駁回或撤回者一年。前項期限自裁判確定之日起算；其非由裁判終結者，
    自終結之日起算。裁判無法送達致無確定之日者，自裁判之日起算，但應專冊列
    明原因報請核備。故本案卷宗顯已逾規定之保存期限，則本件已無從以調閱案卷
    之方式查考系爭破產程序進行至何等程度。又上開臺灣臺南地方法院民事辦案進
    行簿節本載明，系爭破產事件係因於四十六年十月九日裁定准予破產宣告而終結
    ，此外另無其他關於系爭破產程序進行至何等程度之記載，故依法院現有之資料
    而言，對於系爭破產事件，僅可推知系爭破產程序因裁定准予宣告破產而開始破
    產程序，至於破產程序進行至何等程度，並無其他物證足以證明。另有關破產管
    理人即會計師段盛振之相關資料亦經原審法院函詢台灣省會計師公會，據該會八
    十九年六月十六日（八九）會總字第二六九號函回覆：「該會前會員段盛振會計
    師已亡故多年，其相關資料並已銷毀，承詢之資料，該會已無案可稽」。且經本
    院依法通知系爭破產事件之破產債權人包括林澤樑、謝汝川、謝海樹、吳江龍、
    楊葉念、李國賢、黃嘉芬、黃溪泉、李季霖等九人到庭，惟均無法通知送達致均
    無一人到庭說明，本院就抗告人提出之現有證據依職權調查，均查無上開破產宣
    告後終結之資料。再查，塗銷屬於破產財團之土地之破產登記一事，於破產債權
    人有法律上及事實上之利害關係，法院自須依法律規定及證據法則為之，非可僅
    依為破產人繼承人之抗告人單方面之意思表示即逕准予塗銷。
五、依破產法第五條規定：關於和解或破產之程序，除本法有規定外，準用民事訴訟
    法之規定。依民事訴訟法第二百七十七條前段規定：「當事人主張有利於己之事
    實者，就其事實有舉證之責任」。本件抗告人主張系爭破產程序已經臺灣臺南地
    方法院裁定終結，此項有利於抗告人之事實，依法自應由抗告人舉證證明。抗告
    人雖舉出「破產財團管理人段盛振」與「蔡日昇、蔡榮陽、蔡境能、蔡明仁四人
    之代表人蔡日昇」於五十二年十月二十三日所簽定之和解書影本一紙，並謂上開
    蔡日昇等四人（原裁定誤認為債權人），係破產人蔡昌達之兄弟，依據五十二年
    十月十九日之債權人會議決議進行和解，集資出面替破產人蔡昌達交付新台幣伍
    萬元與破產財團管理人段盛振，用以分配予債權人而達成和解，由該和解內容已
    足資証明系爭破產程序已因和解分配完畢，足以推認本件破產程序應已由破產管
    理人分配完畢而聲請法院裁定終結云云。惟該和解書僅係影本，抗告人並未提出
    該和解書原本供法院確認其真偽，已有未合。且該和解書第四條約定「甲方 (指
    破產財團管理人段盛振) 應即作成分配表聲請法院認可，並分配完畢後即聲請法
    院裁定破產終結」，茲抗告人並未舉證證明破產財團管理人段盛振已於和解後作
    成分配表聲請法院認可，並分配完畢後聲請法院裁定破產終結之證據，空言主張
    原法院已裁定破產終結，洵不足採。況證人蔡日昇於原審雖到庭證稱：「後來和
    解時，債權人要求伊買下蔡昌達名下之土地，由價金清償債務。當時是伊兄弟合
    資，由其代表出面處理買下系爭土地（即抗告人請求塗銷破產登記之土地）」，
    亦僅證明有和解之事實而已，不能證明法院已為本件破產終結之裁定。
六、抗告意旨另以：本件破產債權人顯然已於五十二年依前揭和解書所載受分配完畢
    ，縱或債權人未受償，迄今已將近三十七年、請求權時效亦早已消滅云云，惟此
    係屬實體上之爭執事項，應另行起訴以求救濟，並非抗告法院所得審究，此部分
    抗告亦屬無理由。
七、綜上所述，抗告人並未提出載明系爭破產程序終結之任何裁定書或其他物證，法
    院復已盡調查能事仍未能查得系爭破產程序終結之任何事證，抗告人主張本件破
    產程序已經法院裁定終結，無證據證明，從而抗告人請求塗銷系爭土地之破產登
    記，即無依據，原法院駁回抗告人之聲請，經核並無不合，抗告意旨指摘原裁定
    不當，求為廢棄，非有理由，應予駁回。
四、據上論結，本件抗告為無理由，依民事訴訟法第四百九十二條第一項、第九十五
    條、第七十八條，裁定如主文。
中      華      民      國    九  十    年      一      月      十七    日
                                    臺灣高等法院臺南分院民事第一庭
~B1審判長法官  林    金    村
~B2      法官  楊    子    莊
~B3      法官  曾    平    杉
右為正本係照原本作成。
不得再抗告。
中      華      民      國    九十      年      一      月      十九    日
~B法院書記官  葉    秀    珍


司法院資訊處製作；財團法人民間司法改革基金會備份。
